---
title: \vspace{2cm} \begin{Huge} \textbf {R ile Covid19 Analizi} \end{Huge} \vspace{0.5cm}
author: \Large Muhammed Fatih TÜZEN
date: "15 01 2022"
header-includes:
 - \usepackage{fancyhdr}
 - \pagestyle{fancy}
 - \fancyhead[LO,LE]{Muhammed Fatih TÜZEN}
 - \usepackage{titling}
 - \pretitle{\begin{center}
  \includegraphics[width=4.5in,height=5.5in]{D:/R_Course/R/images/covid.jpg}\Huge\\}
 - \posttitle{\end{center}}
output: 
 pdf_document : 
   toc_depth: 2
   number_sections: yes
   latex_engine: xelatex
   highlight: tango
toc-title: "İÇİNDEKİLER"
fontsize: 12pt
editor_options: 
  chunk_output_type: console
---

```{r setup, include=FALSE}
knitr::opts_chunk$set(echo = TRUE,warning = FALSE, message = FALSE)
options(scipen=999)
```

\centering

\raggedright

\newpage

\renewcommand{\contentsname}{İÇİNDEKİLER}

\tableofcontents

\newpage

# Giriş

Veri analizi kapsamında uygulama yapmak için son yılların gündemini oldukça meşgul eden COVID-19 verileri kullanılacaktır. Bu kapsamda hazırlanmış olan **`coronavirus`** paketi kullanılarak güncel vaka sayıları ve aşılama verilerine erişmek mümkündür.

Bu paket, 2019 Novel Coronavirus COVID-19 (2019-nCoV) salgını ve ülkelere göre aşılama çabalarına ilişkin düzenli bir format veri kümesi sağlar. Ham veriler, Johns Hopkins Üniversitesi Sistem Bilimi ve Mühendisliği Merkezi (JHU CCSE) Coronavirüs deposundan alınmaktadır. Pakete ilişkin detaylara <https://github.com/RamiKrispin/coronavirus> adresinden ulaşılabilir.

Paketi github sayfasından yükleyebilirsiniz:

    devtools::install_github("RamiKrispin/coronavirus")

# Veri ile Tanışma

```{r}

# coronavirus verisi
library(coronavirus)
data(coronavirus)

head(coronavirus)
nrow(coronavirus)
str(coronavirus)
summary(coronavirus)

library(dplyr)
glimpse(coronavirus)

```

# Veri Analizi

## Zamana göre vaka sayıları

```{r}

# Zamana göre vaka sayıları

coronavirus %>%
  filter(type == "confirmed") %>%
  group_by(date) %>%
  summarise(cases = sum(cases)) %>% 
  arrange(desc(date))

library(ggplot2)
coronavirus %>%
  filter(type != "recovery") %>%
  group_by(date,type) %>%
  summarise(cases = sum(cases)) %>% 
  ggplot(aes(x=date,y=cases)) +
  geom_col(col="blue") +
  facet_wrap(~type,scales = "free",nrow = 2)


coronavirus %>%
  filter(type != "recovery") %>%
  group_by(date,type) %>%
  summarise(cases = sum(cases)) %>% 
  ggplot(aes(x=date,y=cases)) +
  geom_line(col="blue") +
  facet_wrap(~type,scales = "free",nrow = 2)+
  scale_x_date(date_breaks = "3 month", date_labels = "%Y-%m")

coronavirus %>%
  filter(type != "recovery") %>%
  group_by(date,type) %>%
  summarise(cases = sum(cases)) %>% 
  ggplot(aes(x=date,y=cases)) +
  geom_line(col="blue") +
  scale_y_log10() +
  facet_wrap(~type,scales = "free",nrow = 2) +
  scale_x_date(date_breaks = "3 month", date_labels = "%Y-%m")

```

## Vaka tipine göre vaka sayıları

```{r}

# Vaka tipine göre vaka sayıları
coronavirus %>%
  filter(type != "recovery") %>%
  group_by(type) %>%
  summarise(cases = sum(cases))

coronavirus %>%
  filter(type != "recovery") %>%
  group_by(type) %>%
  summarise(cases = sum(cases)) %>% 
  ggplot(aes(x=type,y=cases,fill=type)) +
  geom_col()+
  theme(legend.position = "none") +
  scale_y_continuous(breaks = seq(0,3e+8,by=4e+7),labels = function(x) format(x, scientific = FALSE))+
  geom_text(aes(label = cases), hjust=0.5,vjust=-1)

```

## Kıtalara göre ölüm ve vaka sayıları

```{r}


# kıtalara göre ölüm ve vaka sayıları
library(tidyr)
coronavirus %>%
  filter(type != "recovery") %>%
  group_by(type, continent_name) %>%
  summarise(cases = sum(cases)) %>%
  spread(key = type, value = cases) %>%
  mutate(death_rate = death / confirmed) %>%
  filter(!is.na(continent_name)) %>%
  arrange(-death_rate)

coronavirus %>%
  filter(type != "recovery") %>%
  group_by(type, continent_name) %>%
  summarise(cases = sum(cases)) %>%
  filter(!is.na(continent_name)) %>% 
  ggplot(aes(x=reorder(continent_name,cases),y=cases,fill=type)) +
  geom_col()+
  theme(legend.position = "bottom") +
  labs(x="") +
  coord_flip()

```

## Ülkelere göre onaylanmış vaka sayıları

```{r}

# Ülkelere göre onaylanmış vaka sayıları
coronavirus %>% 
  filter(type == "confirmed") %>%
  group_by(country) %>%
  summarise(total_cases = sum(cases)) %>%
  arrange(-total_cases)

coronavirus %>% 
  filter(type == "confirmed") %>%
  group_by(country) %>%
  summarise(total_cases = sum(cases)) %>%
  arrange(-total_cases) %>% 
  head(15) %>% 
  ggplot(aes(x=reorder(country,total_cases),y=total_cases)) +
  geom_col(fill="blue",alpha=0.5)+
  theme(legend.position = "bottom") +
  labs(x="") +
  scale_y_continuous(breaks = seq(0,6e+7,by=1e+7),labels = function(x) format(x, scientific = FALSE))+
  coord_flip()+ 
  geom_text(aes(label = total_cases),hjust=-0.1,vjust=0.5)+
  theme_minimal()

```

## Ülkelere göre ölüm sayıları

```{r}

# Ülkelere göre ölüm sayıları
coronavirus %>% 
  filter(type == "death") %>%
  group_by(country) %>%
  summarise(total_cases = sum(cases)) %>%
  arrange(-total_cases)

coronavirus %>%
  filter(type == "death") %>%
  group_by(country) %>%
  summarise(total_deaths = sum(cases)) %>%
  arrange(-total_deaths) %>%
  head(15) %>%
  ggplot(aes(x = reorder(country, -total_deaths), y = total_deaths)) +
  geom_col(fill = "blue", alpha = 0.5) +
  scale_y_continuous(labels = scales::comma) +
  theme(legend.position = "bottom") +
  labs( title = "Ülkelere Göre Covid-19 Ölüm Sayıları (İlk 15)",
        x="",
        y="Ölüm Sayıları") +
  theme_minimal()

```

## Son 24 saatteki vaka ve ölüm sayıları

```{r}

# son 24 saatteki vaka ve ölüm sayıları
coronavirus %>% 
  filter(cases!=0,type != "recovery") %>%
  select(date,country, type, cases) %>%
  group_by(country, type) %>%
  filter(date==max(date)) %>%
  summarise(total_cases=sum(cases)) %>% 
  spread(key = type,value = total_cases) %>%
  arrange(-confirmed) %>% 
  head(20)

coronavirus %>% 
  filter(cases!=0,type != "recovery") %>%
  select(date,country, type, cases) %>%
  group_by(country, type) %>%
  filter(date==max(date)) %>%
  summarise(total_cases=sum(cases)) %>% 
  spread(key = type,value = total_cases) %>% 
  ggplot(aes(x=confirmed,y=death))+
  geom_point() +
  scale_x_log10()+
  scale_y_log10() +
  geom_smooth()




```

## Türkiye'de Covid-19

```{r}

# Türkiye'de Covid-19

coronavirus %>%
  filter(type != "recovery",country=="Turkey",cases!=0) %>% 
  select(date,type,cases) %>% 
  summary()

# Türkiye'de 823225 vaka olmadı. Veri girişi hatası olabilir.
# bunu kaldırabiliriz.

# vaka sayısına göre sıralayalım
coronavirus %>%
  filter(type != "recovery",country=="Turkey",cases!=0) %>% 
  select(date,type,cases) %>% 
  arrange(-cases) %>% 
  head(20)

# boxplot çizdirelim
coronavirus %>%
  filter(type != "recovery",country=="Turkey",cases!=0) %>% 
  select(date,type,cases) %>% 
  ggplot(aes(y=cases)) +
  geom_boxplot(outlier.colour = "red", outlier.shape = 1)

is_outlier <- function(x) {
  return(x < quantile(x, 0.0025) | x > quantile(x, 0.9975))
}

coronavirus %>%
  filter(type != "recovery",country=="Turkey",cases!=0) %>% 
  select(date,type,cases) %>% 
  group_by(type) %>% 
  mutate(outlier=ifelse(is_outlier(cases), TRUE, FALSE)) %>% 
  ungroup() %>% 
  arrange(-cases) %>% 
  head(10)

coronavirus %>%
  filter(type != "recovery",country=="Turkey",between(cases,1,100000)) %>%
  ggplot(aes(x=date,y=cases)) +
  geom_line(col="blue") +
  facet_wrap(~type,scales = "free",nrow = 2) +
  scale_x_date(date_breaks = "3 month", date_labels = "%Y-%m") +
  theme_minimal()


coronavirus %>%
  filter(type != "recovery",country=="Turkey",between(cases,1,100000)) %>%
  ggplot(aes(x=date,y=cases)) +
  geom_line(col="blue") +
  scale_y_log10() +
  facet_wrap(~type,scales = "free",nrow = 2) +
  scale_x_date(date_breaks = "3 month", date_labels = "%Y-%m") +
  theme_minimal()

# büyüme hesaplayalım
coronavirus %>%
  filter(type == "confirmed",country=="Turkey",between(cases,1,100000)) %>%
  select(date,cases) %>% 
  mutate(growth=cases/lag(cases,1)*100-100) %>% 
  arrange(desc(date)) %>% 
  head(10)

coronavirus %>%
  filter(type == "confirmed",country=="Turkey",between(cases,1,100000)) %>%
  select(date,cases) %>% 
  mutate(growth=cases/lag(cases,1)*100-100) %>% 
  filter(lubridate::year(date)>2020) %>% 
  ggplot(aes(x=date,y=growth)) +
  geom_line(size=1,color="blue")

```
