---
title: \vspace{2cm} \begin{Huge} \textbf {R ile Keşifçi Veri Analizi \\ ve \\ Veri Görselleştirme} \end{Huge} \vspace{0.5cm}
author: \Large Muhammed Fatih TÜZEN
date: "11 01 2022"
header-includes:
 - \usepackage{fancyhdr}
 - \pagestyle{fancy}
 - \fancyhead[LO,LE]{Muhammed Fatih TÜZEN}
 - \usepackage{titling}
 - \pretitle{\begin{center}
  \includegraphics[width=4in,height=4in]{D:/R_Course/R/images/ggplot2.png}\Huge\\}
 - \posttitle{\end{center}}
output: 
 pdf_document : 
   toc_depth: 2
   number_sections: yes
   latex_engine: xelatex
   highlight: tango
toc-title: "İÇİNDEKİLER"
fontsize: 12pt
editor_options: 
  chunk_output_type: console
---

```{r setup, include=FALSE}
knitr::opts_chunk$set(echo = TRUE,message = FALSE)
```

\centering

\raggedright

\newpage

\renewcommand{\contentsname}{İÇİNDEKİLER}

\tableofcontents

\newpage

# Keşifçi Veri Analizi

Keşifçi Veri Analizi (EDA), verileriniz hakkında bilgi sağlayaya yarayan bir süreçtir. EDA, verileri tanımanıza veya verilerdeki olası özellikler ve ilişkiler hakkında daha derin bir anlayış kazanmanıza yardımcı olabilir. EDA, yeni bir şey değildir, ancak EDA, birkaç nedenden dolayı yakın geçmişte önemli ölçüde büyümüştür:

-   Veriler her zamankinden daha hızlı ve daha büyük miktarlarda üretiliyor, bu yüzden incelememiz gereken çok şey var.

-   Bilgisayarlar ve yazılımlar (R gibi) EDA yapma fırsatlarını genişletmiştir.

-   İstatistiksel model seçeneklerindeki artış, genellikle doğrudan geleneksel bir modele gitmek yerine verilerimize daha yakından bakmamızı gerektirmektedir.

EDA, verilerinizin nihai analizi açısından genellikle istatistiksel değildir, ancak EDA'nın geçiş süreci olarak düşünülmesi gerekir. EDA'dan öğrendikleriniz modellemenize rehberlik edecek ve istatistiksel araçlar hakkında verdiğiniz kararları doğrudan bilgilendirecektir.

## Veri ile Tanışma

Veri analizinin başlangıç aşamasında, verinin yapısına, ne tür değişkenler içerdiğine, çeşitli özet istatistiklerine bakmak ve gerekli ise ne tür dönüşümler yapmak gerektiğini bilmek önemlidir. Bu süreçler daha derin analizlere daha kolay devam edebilmek için de önemlidir. Bunları gerçekleştirmek için hem özet tablolar hem de grafikler yardımıyla verileri tanımak gerekmektedir.

Tek ve iki değişkenli olarak sayısal ve kategorik veri analizi [[**mpg**]{.ul}](https://ggplot2.tidyverse.org/reference/mpg.html) verisi kullanılarak yapılacaktır. Bu veri setinde 38 farklı aracın yakıt verileri bulunmaktadır.

```{r}

library(ggplot2)

colnames(mpg)
nrow(mpg)
ncol(mpg)
head(mpg)
str(mpg)
summary(mpg)
df <- mpg
df$class <- factor(df$class)
levels(df$class)


library(dplyr)
glimpse(df)

library(funModeling)
profiling_num(df)
freq(df)
plot_num(df, bins = 10)


```

## Sürekli Tek Değişken

```{r}

# cty ve hwy değişkenlerini inceleyelim. 
# cty şehiriçi, hwy şehirarasını ifade ediyor.

summary(df$cty)
var(df$cty)
mean(df$cty)

summary(df$hwy)
var(df$hwy)
mean(df$hwy)

# 1 mile= 1.609 km
# 1 galon = 3.79 lt

# litre başına km hesaplama
galonmil_to_ltkm <- function(x){
  
  km <- x * 1.609/3.79
  return(km)
}

df$cty_ltkm <- galonmil_to_ltkm(df$cty)
df$hwy_ltkm <- galonmil_to_ltkm(df$hwy)
quantile(df$cty_ltkm) 
# şehiriçi araçların % 75'i 1 lt ile 8.06 km den az yol alıyor.
quantile(df$hwy_ltkm)
# şehirlerarası araçların % 75'i 1 lt ile 11.46 km den az yol alıyor.


# değişken dağılımı için histogram grafiği kullanılabilir.
hist(df$cty_ltkm,freq = FALSE,col = "red",border = "blue")
lines(density(df$cty_ltkm), col = "black", lwd = 2,)

hist(df$hwy_ltkm,xlim = c(4,20), ylim = c(0,60), breaks = 10)


# Boxplot
boxplot(df$cty_ltkm, main = "Boxplot cty")
fivenum(df$cty_ltkm) # minimum, Q1, median, Q3, maximum

# outliers 
boxplot(df$cty_ltkm)$out

# outliers hangi sıralarda
which(df$cty_ltkm %in% boxplot(df$cty_ltkm)$out)

boxplot(df$hwy_ltkm, main = "Boxplot cty")
fivenum(df$hwy_ltkm) # minimum, Q1, median, Q3, maximum

boxplot(hwy_ltkm ~ cyl, data = df, xlab = "Silindir Sayısı",
   ylab = "Litre Başına KM", main = "Mileage Data")

boxplot(hwy_ltkm ~ cyl, data = df, 
   xlab = "Silindir Sayısı",
   ylab = "Litre Başına KM", 
   main = "Mileage Data",
   notch = TRUE, 
   varwidth = TRUE, 
   col = c("green","yellow","purple","blue"),
   names = c("2 Silindir","4 Silindir","6 Silindir","8 Silindir")
)
```

## Kategorik Tek Değişken

```{r}

# class ve trans değişkenlerine bakalım
# class araç sınıfı, trans ise vites türünü ifade ediyor.

summary(df$class)
table(df$class)
xtabs(~class,data=df)

table(df$trans)

prop.table(table(df$class))

tab <- table(df$class)
barplot(tab,col="blue",border="red")
pie(tab)

par(mfrow = c(1, 2))
barplot(tab)
pie(tab)

```

## Sürekli İki Değişken

```{r}

# displ ve cty_ltkm değişkenlerini inceleyelim
# displ motor hacmini ifade ediyor

summary(df$displ)

with(df,cor(displ,cty_ltkm))
# motor hacmi ile lt başına km ters ilişkili

plot(df$displ,df$cty_ltkm, 
     main = "Motor Hacmi- Yakıt Tüketimi Saçılım Grafiği",
     col="red",
     xlab = "Motor Hacmi",
     ylab = "Yakıt Tüketimi")

# birden fazla değişkenin saçılım grafiği
pairs(~hwy_ltkm+cty_ltkm+displ+cyl,data = df,main = "Scatterplot Matrix")

```

## Bir Sürekli Bir Kategorik Değişken

```{r}

# Silindir düzeyinde yakıt tüketimi 
tapply(df$cty_ltkm, df$cyl, mean)

# Same using aggregate()
aggregate(cty_ltkm ~ cyl, data = df, FUN = mean)


boxplot(cty_ltkm ~ cyl, data = df)

```

## İki Kategorik Değişken

```{r}

xtabs(~trans+class,data=df)
prop.table(table(df$year,df$class),1) # satır toplamları 1' eşittir
prop.table(table(df$year,df$class),2) # sütun toplamları 1' eşittir

proportions(xtabs(~ manufacturer + year, data = df), 1)

# araç sınıfı ile drv değişkenine birlikte bakalım
# f = front-wheel drive (önden çekiş), 
# r = rear wheel drive (arkadan çekiş), 
# 4 = 4wd (4 çeker)

plot(class ~ factor(drv), data = df)
```

## Zaman Serisi

```{r}

AirPassengers
class(AirPassengers)

diff(AirPassengers) # fark alma
stats::lag(AirPassengers,-1) # 1. gecikmesini alma

plot(AirPassengers,type = "p", col = "red") # points
plot(AirPassengers,type = "l", col = "red") # line
plot(AirPassengers,type = "o", col = "red") # points and line

plot(log(AirPassengers),type = "l", col = "red") # line
plot(diff(AirPassengers),type = "l", col = "red") # line
plot(diff(log(AirPassengers)),type = "l", col = "red") # line

# çoklu zaman serisi
ts <- ts(rnorm(length(AirPassengers),250,100),start = c(1949,1),frequency=12)
ts

plot(AirPassengers,type = "l",col = "red")
lines(ts, type = "l", col = "blue")

# yüzde değişim
growth <- AirPassengers/stats::lag(AirPassengers,-1)*100-100
growth
plot(growth,type = "l", col = "red")
```

# ggplot2 ile Veri Görselleştirme

Bu bölümde ggplot2 paketi ile verilerin nasıl görselleştirldiğine bakacağız. ggplot2 grafiklerin dil bilgisi **(grammar of graphics)** prensiplerini temel alarak oluşturulmuştur. Bu prensiplere göre her grafik aynı parçalardan oluşturulabilir: bir veri seti, koordinat sistemi, ve "geom"lar - veri noktalarını temsil eden görsel işaretler.

ggplot2 ile veri görselleştirebilmemiz için önce grafik yapısını iyi tanımamız gerekiyor. Yatay eksen x ekseni, dikey eksen ise y ekseni olarak kabul ediliyor. Veri görselleştirmede **`ggplot`**`()` fonksiyonunu kullanıyoruz. ggplot() fonksiyonu içinde veri seti ismi ve **`aes`**`()` adlı estetik argümanına yatay ve dikey eksende kullanacağımız değişkenler (sütun isimleri) ile yer veriyoruz. Sonrasında, tercih edeceğimiz grafik tipine göre, **`geom`** fonksiyonlarından birini kullanacağız. Sıklıkla kullanılan geom fonksiyonları şunlardır:

-   Nokta grafiği için `geom_point()`

-   Çubuk veya sütun grafik için `geom_col()` ve `geom_bar()`

-   Çizgi grafiği için `geom_line()`

-   Histogram grafiği için `geom_histogram()`

-   Boxplot grafiği için `geom_boxplot()`

## Saçılım Grafikleri

```{r}

library(ggplot2)
library(dplyr)

p1 <- ggplot(df,aes(x=displ,y=cty_ltkm)) +
  geom_point(size=2,color="red")
p1

# gruplar düzeyinde grafiği çizdirme
p2 <- ggplot(df,aes(x=displ,y=cty_ltkm,colour=as.factor(year))) +
  geom_point(size=2) +
  # grafiğe başlık ekleme
  ggtitle("Motor Hacmi ve Yakıt Tüketimi Saçılım Grafiği") +
  #eksenleri isimlendirme
  xlab("Motor Hacmi") + 
  ylab("Yakıt Tüketimi")+
  theme_bw() + # tema değiştirme
  theme(legend.position = "bottom",  # gruplama değişkeninin poziyounun değiştirme
        plot.title = element_text(face = "bold"), # kalın başlık
        legend.title = element_blank()) # grup başlığını kaldırma
p2  

ggplot(df,aes(x=displ,y=cty_ltkm)) +
  geom_point(aes(size=factor(cyl)),color="red")

# grafiğe model eğrisi ekleme
p1 + geom_smooth(method = lm, se = TRUE)
p1 + geom_smooth(method = loess, se = TRUE)

# grup düzeyinde model eğrileri ve saçılım grafiği
p3 <- df %>% 
  ggplot(aes(x=displ,y=cty_ltkm,color=as.factor(cyl))) +
  geom_point()  + 
  geom_smooth(method = lm, se = TRUE)
p3

# grup ve yıl düzeyinde model eğrileri ve saçılım grafiği
p3 + facet_wrap(~ year)
p3 + facet_wrap(~ year+drv)
p3 + facet_grid(drv ~ year) # eksen aralıkları sabit
p3 + facet_grid(drv ~ year,scales = "free") # eksen aralıkları değişken
```

## Zaman Serisi Grafikleri

```{r}

economics
summary(economics)

p4 <- economics %>% 
  ggplot(aes(x=date,y=pce)) +
  geom_line(color="blue") +
  theme_minimal() +
  labs(x = "",
       y = "Personal Consumption Expenditures",
       title = "Personal Consumption Expenditures Time Series",
       caption = "Economics Data",
       subtitle = "Economics Data (1967-2015)")
p4

# zaman eksenini ayarlama
p4 + 
  scale_x_date(date_breaks = "1 year", date_labels = "%Y") +
  theme(axis.text.x = element_text(angle = 45), legend.position = "top")

p4 + 
  scale_x_date(date_breaks = "2 year", date_labels = "%Y",expand = c(0,0)) +
  theme(axis.text.x = element_text(angle = 45), legend.position = "top")

# çizgi türü değiştirilebilir
economics %>% 
  ggplot(aes(x=date,y=pce)) +
  geom_line(linetype = "dashed", size = 1, colour = "blue")

economics %>% 
  ggplot(aes(x=date,y=pce)) +
  geom_line(linetype = "dotted", size = 2, colour = "blue")

# zaman grafiğine noktalar ekleme
economics %>% 
  filter(lubridate::year(date) >= 2010) %>% 
  ggplot(aes(x=date,y=pce)) +
  geom_line()+
  geom_point(size = 3, shape= 7, colour = "red")

# gölgeli zaman grafiği
economics %>% 
  ggplot(aes(x=date,y=pce)) +
  geom_area(color="blue",fill="red",alpha=0.6) +
  # y ekseni aralıklarını ayarlama
  scale_y_continuous(breaks = seq(0, max(economics$pce), by = 1000))

economics %>% 
  ggplot(aes(x=date,y=uempmed )) +
  geom_area(color="blue",fill="red",alpha=0.5) +
  theme_light()

# çoklu zaman serisi grafiği
economics_long

# serilerin ölçekleri farklı 
economics_long %>% 
  ggplot(aes(x=date,y=value,color=variable))+
  geom_line()

economics_long %>% 
  ggplot(aes(x=date,y=value))+
  geom_line() +
  facet_wrap(~variable,scales = "free_y")

economics_long %>% 
  ggplot(aes(x=date,y=value))+
  geom_line() +
  facet_wrap(~variable,scales = "free_y")+
  scale_y_log10() # y eksenlerinin logatirması alınır
```

## Sütun grafikleri

```{r}

diamonds
glimpse(diamonds)
summary(diamonds)

# sıklık durumunu görselleştirme
ggplot(diamonds, aes(cut)) +
  geom_bar()

ggplot(diamonds, aes(cut, fill = color)) +
  geom_bar(position = position_dodge()) + 
  xlab("Pirlanta kaliteleri") + 
  ylab("Gozlenme Sikliklari")

ggplot(diamonds, aes(x=cut, y=carat,fill = color)) +
  geom_bar(stat = "identity") 

ggplot(diamonds, aes(x=cut, y=carat,fill = color)) +
  # fill ile oransal olarak gösterim yapılır
  geom_bar(stat = "identity",position = "fill") 


ggplot(diamonds, aes(x=cut,y=carat, fill = color)) +
  geom_col() # y ekseni toplanarak yığılmış

ggplot(diamonds, aes(x=cut,y=carat,, fill = color)) +
  geom_col(position = "dodge") # y ekseni değerleri

ggplot(diamonds, aes(x=cut,y=carat, fill = color)) +
  geom_col(position = "stack")

# negatif ve pozitif değerli verileri görselleştirme
economics %>% 
  mutate(uemploy_mom=unemploy/lag(unemploy ) * 100 - 100,
         growth=ifelse(uemploy_mom>0,"pozitif","negatif")) %>% 
  na.omit() %>% 
  filter(lubridate::year(date)>=2010) %>% 
  ggplot(aes(x=date,y=uemploy_mom,fill=growth))+
  geom_col() +
  theme(legend.position = "none") +
  labs(y="Aylık Değişim",
       title="Yıllar İtibarıyla Aylık İstihdam Değişimi (2010-2015)")
```

## Dağılım Grafikleri

```{r}

ggplot(diamonds, aes(price)) +
  geom_histogram()

ggplot(diamonds, aes(price)) +
  geom_histogram(binwidth = 1000,fill = "green")

ggplot(diamonds, aes(price)) +
  geom_density()

ggplot(diamonds, aes(price)) +
  geom_density(alpha = .3, fill = "blue")

ggplot(diamonds, aes(price)) +
  geom_histogram(aes(y = ..density..),fill = "red") +
  geom_density(size=1,fill = "blue")

ggplot(diamonds, aes(price)) +
  geom_histogram() + 
  facet_wrap( ~ cut ,scales = "free" )

ggplot(diamonds, aes(price)) +
  geom_histogram() + 
  facet_grid(cut ~ color,scales = "free" )

ggplot(diamonds, aes(x=price,fill=cut)) +
  geom_density(alpha=.3)

# freqpoly
ggplot(diamonds, aes(x=price)) +
  geom_freqpoly()

# boxplot
ggplot(diamonds, aes(x=price)) +
  geom_boxplot()

# boxplot'a ortalama eklemek
ggplot(diamonds, aes(x=cut,y=price)) +
  geom_boxplot(color="blue")+
  stat_summary(fun.y = "mean", geom = "point", shape = 5, size = 3)
```

## Grafikleri Kaydetmek

```{r}

my_plot <- economics %>% 
  mutate(uemploy_mom=unemploy/lag(unemploy ) * 100 - 100,
         growth=ifelse(uemploy_mom>0,"pozitif","negatif")) %>% 
  na.omit() %>% 
  filter(lubridate::year(date)>=2010) %>% 
  ggplot(aes(x=date,y=uemploy_mom,fill=growth))+
  geom_col() +
  theme(legend.position = "none") +
  labs(y="Aylık Değişim",
       title="Yıllara göre Aylık İstihdam Değişimi (2010-2015)")

ggsave("myplot.pdf", my_plot, width = 20, height = 8, units = "cm")
ggsave("myplot.png", my_plot,width = 20, height = 8, unit = "cm", dpi = 300)
```
