---
title: \vspace{2cm} \begin{Huge} \textbf {R Programlamaya Giriş} \end{Huge} \vspace{0.5cm}
author:  \Large Muhammed Fatih TÜZEN
date: "04 01 2022"
header-includes:
 - \usepackage{fancyhdr}
 - \pagestyle{fancy}
 - \fancyhead[LO,LE]{Muhammed Fatih TÜZEN}
 - \usepackage{titling}
 - \pretitle{\begin{center}
 - \includegraphics[width=5in,height=5in]{D:/R_Course/R/images/r.png}\Huge\\}
output: 
 pdf_document : 
   toc_depth: 2
   number_sections: yes
   highlight: tango
   latex_engine: xelatex
toc-title: "İÇİNDEKİLER"
fontsize: 12pt
editor_options: 
  chunk_output_type: console
---

```{r setup, include=FALSE}
knitr::opts_chunk$set(echo = TRUE)
```

\centering

\raggedright

\newpage

\renewcommand{\contentsname}{İÇİNDEKİLER}

\tableofcontents

\newpage

# Giriş

## Çalışma Dizini

Çalışma Dizini, üzerinde çalıştığınız veri kümeleri vb. gibi tüm gerekli dosya ve belgelerinizi içeren yerdir. Çalışma dizininizi ayarlamanın iki yolu vardır. İlk yol [**getwd ve setwd**]{.ul} işlevlerini kullanmaktır. Diğer yol ise RStudio üzerinden [**Session\>Set Working Directory**]{.ul} youluyla yapılabilir.

```{r}

getwd() #Çalışma dizini öğrenilir.

# Çalışma dizini istenilen şekilde ayarlanabilir.
#setwd("C:/Users/mfati") # windows
# setwd("~/Users/mfati") # linux
```

[**dir**]{.ul} veya [**list.files**]{.ul} komutları ile dizinde yer alan dosyalar öğrenilebilir.

```{r}

dir("datasets")
list.files("datasets")

```

-   [**file.exists**]{.ul} kullanılarak klasörün var olup olmadığı sorgulanabilir.

-   [**dir.create**]{.ul} komutu ile yeni bir klasör oluşturmak mümkündür.

```{r}

file.exists("R-Programlamaya-Giriş.pdf")
file.exists("newfolder")
dir.create("newfolder")
file.exists("newfolder")
```

## Yardım

Herhangi bir fonksiyonla ilgili yardım almak için "?" veya help () komutları kullanılır.

```{r}

# mean ve median fonksiyonları hakkında yardım aşağıdaki şekillerde alınabilir
?mean
help(median)
```

## Yardımcı Bilgiler

**R** komutlarında *Büyük-küçük harf duyarlılığı (case sensitive)* vardır.

```{r}

a <- 5
print(a)

A <- 6
print(A)

```

**Noktalı virgül (;)** işareti ile aynı satırda birden fazla kod çalıştırılabilir hale getirilir.

```{r}

x <- 1 ; y <- 2 ; z <- 3
x; y; z
```

Komutlar arası açıklamaları ve yorumları **\#(hashtag)** ile yazabiliriz. Hastagli satırlar, kod olarak algılanıp çalıştırılmaz. Bu kısımlara yazılan kodlar ile ilgili hatırlatıcı bilgiler (comment) yazılabilir.

```{r}

# x <- 1:5 

# 6 ile başyalan ve  10 ile  biten tamsayıları c vektörüne atayalım
c <- 6:10
c

```

-   **`ls()`** çalışma alanındaki nesne ve fonksiyonları listeler.

-   **`rm(a)`** çalışma alanından **a** nesnesini siler.

-   **`rm(list=ls())`** bütün çalışma alanını temizler.

-   **`q()`** R'dan çıkış yapmayı sağlar.

-   **`install.packages("package")`** paket yüklemeyi sağlar.

-   **`library("pacakge")`** yüklü olan paketi getirir.

-   **`installed.packages()`** yüklü olan paketleri listeler

-   **`options(digits=10)`** sayılarda ondalık kısmın basamak sayısını ifade eder.

# Temel Operatörler

## Atama Operatörü

Bir değişkene, tabloya veya objeye değer atarken **'\<-'** veya **'='** operatörü kullanılır. '**\<-**' atama operatöründe ok hangi yöndeyse o tarafa atama yapılır. Genellikle '**\<-**' operatörü kullanılmaktadır. Çünkü '**=**' operatörü filtrelemelerde veya işlemlerdeki '**==**' ile karıştırılabilmektedir. Ayrıca fonksiyonlar içinde de kullanılabildiği için kod karmaşasına sebebiyet verebilir. Her iki operatör de aynı işlevi görmektedir.

```{r}

# a'ya 20 değerini atayalım
a <- 20

# tabloyu ya da değeri görüntülemek için nesnenin kendisi de direkt yazılabilir. 
# ya da print fonksiyonu kullanılabilir.

print(a)

# b'ye 12 değerini atayalım
b <- 12
print(b)
# a ve b değerlerinden üretilen bir c değeri üretelim.

c <- 2 * a + 3 * b
print(c)

```

**c()** ile vektör oluştutulabilir. c "combine" (birleştirmek) kelimesinin ilk harfini ifade eder. Bir değişkene birden fazla değer atamak istediğimizde kullanılır.

```{r}

# d adında bir vektör oluşturalım ve değerler atayalım. 
d <- c(4,7,13)
d

```

Bir metini değişkene atamak istersek de aşağıdaki gibi metin "" işareti içine yazılmalıdır.

```{r}

metin <- "Merhaba Arkadaşlar"
print(metin)
```

## Matematiksel Operatörler

R ve R Studio, güçlü bir hesap makinesi olarak kabul edilebilir.

```{r}

3+5
7*8
88/2
3*(12+(15/3-2))
9^2 # karesini alır
a <-  3
b <-  a^2
print(b)
log(15) #ln15 yani doğal logaritma
log10(1000) # 10 tabanına göre hesaplama
exp(12) #exponential power of the number. e (2.718) üzeri 12
factorial(6) # faktöriyel hesaplama yapar
sqrt(81) # karekör alma
abs(-3) # mutlak değer
sign(-5) # işaret bulma
sin(45) # sinüs
cos(90) # cosinüs
pi # pi sayısı
tan(pi) # tanjant
```

## Mantıksal Operatörler

Mantıksal sorgulamalar, koşullarda ve filtrelerde kullanılmaktadır. Verilen koşul veya filtre sağlandığında **TRUE**, sağlanmadığında ise **FALSE** değerleri elde edilmektedir. Bu mantıksal operatörler ayrıca komutlar içindeki özellikleri aktifleştirmek ve pasifleştirmek için de kullanılmaktadır.

Mantıksal operatörler aşağıdaki şekilde kullanılmaktadır:

-   eşittir : **==**

-   eşit değildir : **!=**

-   küçüktür : **\<**

-   küçük eşittir : **\<=**

-   büyüktür : **\>**

-   büyük eşittir : **\>=**

-   x değil : **!x**

-   x ve y : **x&y**

-   x veya y: **x\|y**

```{r}

3 > 5

# & (ve) operatörü
# iki durumda TRUE ise sonuç TRUE döner.
3 < 5 & 8 > 7

# bir durum FALSE diğer durum TRUE ise sonuç FALSE döner.
3 < 5 & 6 > 7

# iki durumda FALSE ise sonuç FALSE döner.
6 < 5 & 6 > 7

# | (veya) operatörü
# Her iki durumdan birisi TRUE ise TRUE döner
(5==4) | (3!=4)
```

# Veri Tipleri ve Yapıları

R'da kulllanılan 5 temel veri tipi vardır. Bu veri tipleri atomic vectörler olarak da bilinir. Atomic olması vektörlerin homojen olması anlamına gelmektedir. Yani vektör içerisinde aynı veri tipinden değerler yer alabilir. Veri tipleri;

-   numeric veya double (reel sayılar)

-   integer (tamsayılar)

-   complex (karmaşık sayılar)

-   character (metinsel ifadeler)

-   logical, TRUE ve FALSE (mantıksal)

typeof() veya class() fonksiyonları ile veri tipi öğrenilebilir.

```{r}

# numeric

a <- 3.5
class(a)
typeof(a) # typeof numeriklerin tipini double olarak gösterir.

is.numeric(a) # verinin tipinin numerik olup olmadığı sorgulanır.

# integer

b <- 5
class(b)
is.integer(b)

c <- 6L # integer olması için sayının sağına L yazılır.
class(c)
is.integer(c)

class(as.integer(b)) # as. ile baslayan fonksiyonlar dönüşüm için kullanılır.

# complex

z <- 4 + 2i
class(z)

# character

d <- "R Programlama"
class(d)

e <- "5.5"
class(e)
class(as.numeric(e))

# logical

x <- TRUE ; y <- FALSE
class(c(x,y))
as.integer(c(x,y)) # TRUE ve FALSE numeric olarak 1 ve 0 değerine karşılık gelir.

```

## Vektörler

-   R'daki en temel nesneler vektörlerdir.

-   Vektörler homojen yapıya sahiptir yani bütün elemanları aynı veri tipinde olmalıdır.

-   Vektörler tek boyutludur.

-   Bir vektör oluşturmak için kullanabilecek en temel fonksiyon **c()**'dir.

```{r}

v <- c(1,4,7,2,5,8,3,6,9)

v[1] # 1. elemanını seçer
v[3] # 3. elemanını seçer
v[c(3,7)] # 3. ve 7. elemani secer
v[1:6] # 1. elemandan 6. elemana kadar secer
v[-2] # 2. elemani haric tutarak secer

length(v) # vektörün uzunluğunu gösterir
v2 <- c(v,12) # vektöre eleman ekleme
v2

# : ile başlangıç ve bitiş değerleri belli olan vektörler yaratılabilir.

v3 <- 1:10
v3

v4 <- 11:20
v4
# Vektörler ile matematiksel işlemler yapılabilir.

v3 + v4
v3 / v4
2 * v3 - v4

# Vektörler ile ilgili kullanılabilecek bazı fonksiyonlar

# seq () 
#aritmetik bir diziden meydana gelen bir vektör oluşturmak için kullanılır. 
seq(from = 5, to = 50, by =5) # 5 ile başlayan 50 ile biten 5şer artan vektör
seq(from = 5, to = 50, length = 7) # 5 ile başlayan 50 ile 7 elemanlı vektör
seq(5,1,-1) # 5 ile baslayıp 1'e kadar 1'er azaltarak vektor olusturma

# rep() 
# tekrarlı sayılar içeren vektörler oluşturulur.
rep(10,8) # 8 tane 10 değeri olan vektör
rep(c(1,2,3),4) # 1,2,3 vekrünün 4 defa tekrarlanması
rep(c(1,2,3), each = 4) # each argünmanı ile sıralı ve tekrarlı vektör

# rev()
v5 <- c(3,5,6,1,NA,12,NA,8,9) # R'da NA boş gözlemi ifade eder.
rev(v5) # vektörü tersine çevirir

# rank()
rank(v5) # elemanların sıra numarasını verir
rank(v5, na.last = TRUE) # NA leri son sıraya atar.
rank(v5, na.last = FALSE) # NA leri en başa koyar.
rank(v5,na.last = NA) # NA değerlere yer verilmez
rank(v5, na.last = "keep") # NA değerler oldukları gibi görünürler.

# all()
all(v5>5) # vektördeki tüm elemanların şartı sağlayıp sağlamadıkları test edilir.
all(v5>0) # vektörde NA varsa sonuç NA döner
all(v5>0, na.rm = TRUE) # NA gözlemler hariç tutularak sonuç üretir.

# any()
any(v5>6) # vektördeki en az bir elemanın şartı sağlayıp sağlamadığı test edilir.
any(v5==9) 

# unique()
v6 <- rep(1:5,3)
v6
unique(v6) # tekrarlı gözlemler temizlenir

# duplicated()
duplicated(v6) # tekrarlı gözlemlerin varlığını kontrol eder
v6[duplicated(v6)] # tekrarlı gözlemleri listeler

# sort()
sort(v5) # küçükten büyüğe sıralama yapar.
sort(v5,decreasing = TRUE) # azalan sırada sıralama yapar.

# diff()
diff(v5) # vektörde ardışık elemanlar arasındaki farkı bulur.
diff(na.omit(v5)) # na.omit vektördeki NA gözlemleri temizler

# is.na()
is.na(v5) # vektördeki elamanların NA olup olmadığını test eder.
is.nan(v5) # NaN aynı zamanda bir NA'dir.

# which
which(v5==12) # 6 sayısının posizyonunu gösterir
which.max(v5) # vektördeki maximum elemanın posizyonunu gösterir
which.min(v5) # vektördeki minimum elemanın posizyonunu gösterir
v5[which.min(v5)] # vektördeki minimum elemanı gösterir

# Temel İstatistiksel Fonksiyonlar
mean(v5) # NA varsa sonuç NA döner
mean(v5, na.rm = TRUE) # aritmetik ortalama
median(v5,na.rm = TRUE) # medyan (ortanca)
sum(v5,na.rm = TRUE) # vektör toplamını verir
min(v5,na.rm = TRUE) # vektörün minimum değeri
max(v5,na.rm = TRUE) # vektörün maximum değeri
sd(v5,na.rm = TRUE) # standart sapma
var(v5,na.rm = TRUE) # varyans
```

## Matrisler

-   Matrisler, iki boyutlu yani satır ve sütunları olan atomik vektörlerdir.

-   **matrix()** fonksiyonu ile tanımlanmaktadır.

-   Vektörlerin birleştirlmesi ile de matrisler oluşturulabilir. [**rbind**]{.ul}satır bazlı alt alta birleştirme, [**cbind**]{.ul} ise sütun bazlı yanyana birleştirme yapar. Burada vektörlerin aynı boyutlarda olmasına dikkat edilmesi gerekir.

```{r}

v1 <- c(3,4,6,8,5)
v2 <- c(4,8,4,7,1)
v3 <- c(2,2,5,4,6)
v4 <- c(4,7,5,2,5)

matris <- cbind(v1, v2, v3, v4)
matris

is.matrix(matris)
dim(matris)

matrix(nrow = 3, ncol = 3, 1:9)
matrix(1:9, nrow = 3, ncol = 3, byrow = TRUE) # byrow satırlara göre oluşturur.

mat <- seq(3, 21, by = 2)
mat
dim(mat) <- c(5,2)
mat
matrix(c(1,2,3,11,22,33), nrow = 2, ncol = 3, byrow = TRUE)

# normal dağılımdan 0 ortamalı, 1 standart sapmalı 16 sayı üret
MA <- rnorm(16, 0, 1)
MA <- matrix(MA, nrow = 4, ncol = 4)

# normal dağılımdan 90 ortamalı, 10 standart sapmalı 16 sayı üret
MB <- rnorm(16, 90, 10)
MB <- matrix(MB, nrow = 4, ncol = 4)

m <- rbind(MA, MB)
m

# satır ve sütun isimlendirme
colnames(m) <- LETTERS[1:4]
rownames(m) <- tail(LETTERS,8)
m

#Matris Elemanlarina Erismek
m[1,1] # 1. satır, 1.sütundak, eleman
m[4,2] # 4. satır, 2.sütundak, eleman
m[,2] # 2. sütun elemanları
m[-3,] # 3. satır hariç tüm elemanlar

# köşegen matris oluşturma
diag(2,nrow=3)
diag(1,5) # 5*5 birim matris

# transpose
t(m)

# matris ile işlemler

m1 <- matrix(1:4,nrow=2)
m2 <- matrix(5:8,nrow=2)

m1;m2
m1 + m2 # matris elemanları birebir toplanır
m1 / m2 # matris elemanları birebir toplanır
m1 * m2 # matris elemanları birebir çarpılır
m1 %*% m2 # matris çarpımı
solve(m2) # matrisin tersi

rowSums(m1) # satır toplamları
rowMeans(m1) # satır ortalaması
colSums(m1) # sütun toplamları
colMeans(m1) # sütun ortalaması
```

## Listeler

-   Listeler, birbirinden farklı veri tiplerine sahip vektörler, matrisler vb farklı objeleri birarada tutabilen yapılardır.

-   **list()** ile liste oluşturulur.

```{r}

x <- c(3,5,7)
y <- letters[1:10]
z <- c(rep(TRUE,3),rep(FALSE,4))

list <- list(x,y,z)
list
class(list) # listenin sınıfını verir
str(list) # listenin yapısını verir

names(list) <- c("numeric","karakter","mantıksal") # liste isimlendirme
list

list$numeric
list$karakter
list$mantıksal

list[[2]]

list$numeric2 <- c(4:10) # listeye eleman ekleme
list

list$numeric <- NULL # listeden eleman silme
list

unlist(list) # listeyi vektöre çevirir.
```

## Dataframe

Veri çerçevesi, her sütunun bir değişkenin değerlerini ve her satırın her sütundan bir değer kümesini içerdiği bir tablo veya iki boyutlu dizi benzeri bir yapıdır. Bir veri çerçevesinin özellikleri şunlardır:

-   Sütun adları boş olmamalıdır.

-   Satır adları benzersiz olmalıdır.

-   Bir veri çerçevesinde saklanan veriler sayısal, faktör veya karakter tipinde olabilir.

-   Her sütun aynı sayıda veri öğesi içermelidir.

**data.frame()** fonksiyonunu uygulayarak bir veri çerçevesi oluşturabiliriz.

```{r}

# data.frame oluşturma
set.seed(12345)

data <- data.frame(
  row_num = 1:20,
  col1 = rnorm(20),
  col2 = runif(20), # uniform dağılımdam 20 gözlem üret
  col3 = rbinom(20,size=5,prob = 0.5), # binom dağılımdam 20 gözlem üret
  col4 = sample(c("TRUE","FALSE"),20,replace = TRUE),
  col5 = sample(c(rep(c("E","K"),8),rep(NA,4))),
  stringsAsFactors = TRUE # karakter olanlar faktör olarak değerlendirilsin
)

class(data)
head(data) # ilk 6 gözlemi gösterir
tail(data) # son 6 gözlemi gösterir
tail(data,10) # son 10 gözlemi gösterir

str(data) # tablonun yapısını gösterir
summary(data) # tablonun özet istatistiklerini gösterir

# veri çerçevesinden belirli sütun/ları seçmek için $ veya [] kullanılır.
head(data$col1)
head(data[,"col1"])

# veri çerçevesinden belirli satır/ları seçmek için [] kullanılır.
data[1:2,] 

# 3. and 5. satır ile 2. ve 4. kolon
data[c(3,5),c(2,4)]

# koşula göre veriler seçilebilir
data$row_num > 12 # TRUE veya FALSE döner
data[data$row_num > 12,] # koşula göre tablonu değerleri döner

# subset ile tablo filtrelenebilir.
subset(data, 
       row_num >= 10 & col4 == 'TRUE',
       select = c(row_num, col1, col2,col4))

# names veya colnames ile sütun isimleri elde edilir.
names(data)
colnames(data)

# vektör ile sütun seçimi
cols <- c("col1","col2","col5")
head(data[cols])

# sütun silme
data$col1 <- NULL
head(data)

# sütun ekleme
data$col1 <- rnorm(20)
head(data)

# sütunları sıralama
head(data[c("row_num","col1","col2","col3","col4","col5")])

# sıralama
head(data[order(data$col3),]) # artan
head(data[order(-data$row_num),]) # azalan
head(data[order(data$col3,-data$row_num),])

# kayıp gözlemler (missing values)
tail(is.na(data))
tail(is.na(data$col5))
data[is.na(data$col5),]
data[!is.na(data$col5),]

rowSums(is.na(data)) # satılardaki toplam kayıp gözlem sayısı
colSums(is.na(data)) # sütunlardaki toplam kayıp gözlem sayısı
sum(is.na(data)) # tablodaki toplam kayıp gözlem sayısı

complete.cases(data) # satırlarda eksik gözlemlerin durumu
data[complete.cases(data),]
data[!complete.cases(data),]

na.omit(data) # NA olan satırları siler.
```

## Faktörler

-   Faktörler, verileri kategorilere ayırmak ve düzeyler halinde depolamak için kullanılan veri nesneleridir. Hem karakter hem de tam sayıları depolayabilirler.

-   "Erkek, "Kadın" ve Doğru, Yanlış vb. gibi istatistiksel modelleme için veri analizinde faydalıdırlar.

-   Faktörler, girdi olarak bir vektör alınarak faktör () işlevi kullanılarak oluşturulur.

```{r}

data <- c(rep("erkek",5),rep("kadın",7))
print(data)
is.factor(data)

# veriyi faktöre çevirme
factor_data <- factor(data)

print(factor_data)
print(is.factor(factor_data))

as.numeric(factor_data)

# data frame için vektörler oluşturalım
boy <- c(132,151,162,139,166,147,122)
kilo <- c(48,49,66,53,67,52,40)
cinsiyet <- c("erkek","erkek","kadın","kadın","erkek","kadın","erkek")

# data frame
df <- data.frame(boy,kilo,cinsiyet)
str(df)
df$cinsiyet <- factor(cinsiyet)
str(df)

print(is.factor(df$cinsiyet))

# cinsiyet kolononun seviyeleri
print(df$cinsiyet)

# seviyelerin sırası değiştirilebilir.

df2 <- c(rep("düşük",4),rep("orta",5),rep("yüksek",2))

factor_df2 <- factor(df2)
print(factor_df2)

order_df2 <- factor(factor_df2,levels = c("yüksek","orta","düşük"))
print(order_df2)

# ordered=TRUE ile seviyelerin sıralı olduğu ifade edilir
order_df2 <- factor(factor_df2,levels = c("yüksek","orta","düşük"),ordered = TRUE)
print(order_df2)

# Faktör seviyesi üretme

# gl() fonksiyonunu kullanarak faktör seviyeleri üretebiliriz. 
# Girdi olarak kaç seviye ve her seviyeden kaç tane sayı oalcağı belirtilir.

faktor <- gl(n=3, k=4, labels = c("level1", "level2","level3"),ordered = TRUE)
print(faktor)

```

# Fonksiyonlar

Fonksiyonlar çoğu programlama dillerinin çok önemli bir özelliğidir. Yalnızca mevcut fonksiyonları kullanmak yerine, belirli işleri yapmak için kendimize ait fonksiyonlar yazabiliriz. Ama neden fonksiyon yazmalıyız?

-   Tekrarlardan kaçınmanızı sağlar.

-   Yeniden kullanımı kolaylaştırır.

-   Karmaşık komut dosyalarından kaçınmanıza yardımcı olur.

-   Hata ayıklamayı kolaylaştırır.

Bir fonksiyonun temel kod yapısı aşağıdak gibidir:

    function_name <- function(arg_1, arg_2, ...) {
       Function body
    }

```{r}

# kare alma fonksiyonu
f_kare <- function(x) {
   x^2
 }

f_kare(15)
f_kare(x=20)

# standart sapma fonksiyonu

# Standart sapmanın hesaplanması
# sqrt(sum((x - mean(x))^2) / (length(x) - 1))

set.seed(123) # Pseudo-randomization
x1 <- rnorm(1000, 0, 1.0)
x2 <- rnorm(1000, 0, 1.5)
x3 <- rnorm(1000, 0, 5.0)

# her serinin ayrı ayrı standart sapmasının hesaplanması
sd1 <- sqrt(sum((x1 - mean(x1))^2) / (length(x1) - 1))
sd2 <- sqrt(sum((x2 - mean(x2))^2) / (length(x2) - 1))
sd3 <- sqrt(sum((x3 - mean(x1))^2) / (length(x3) - 1))
c(sd1 = sd1, sd2 = sd2, sd3 = sd3)

# fonksiyonu oluşturalım
f_sd <- function(x) {
  result <- sqrt(sum((x - mean(x))^2) / (length(x) - 1))
  return(result)
}

sd1 <- f_sd(x1)
sd2 <- f_sd(x2)
sd3 <- f_sd(x3)
c(sd1 = sd1, sd2 = sd2, sd3 = sd3)

# standartlaştırma fonksiyonu
f_std <- function(x) {
m <- mean(x)
s <- sd(x)
(x - m) / s
}

x4 <- rnorm(10,5,10)
x4
f_std(x4)
```

# Kontrol İfadeleri

Kontrol ifadeleri ve döngüler R içerisinde sıklıkla kullanılan yapılardır. Belirli şartlara bağlı olan ya da tekrarlı işlemler için oldukça faydalıdırlar. R programlama dilinde en çok kullanılan **if-else, for, while, next, break** gibi kontrol döngüleridir.

## if-else

Bu kombinasyon R'de en sık kullanılan kontrol yapılarındandır. Bu yapıda, bir koşulu test edebilir ve doğru veya yanlış olmasına bağlı olarak ona göre hareket edebilirsiniz. if-else kombinasyonlarında aşağıdaki yapılar kullanılmaktadır.

    if (condition){
    #do something if condition is true
    }


    if (condition){
    #do something if condition is true
    }
    else{
    #do someting if condition is not true
    }

    if (condition){

    #do something if condition is true

    } else if (condition2) {

    #do someting if condition2 is true

    } else {

    #do something if neither condition 1 nor condition 2 is true

    }

```{r}

x <- 8

if (x < 10) {
    print("x 10'dan küçüktür")
} else {
    print("x 10'dan büyüktür ya da 10'a eşittir")
}

# ifelse 
# ifelse(condition, do_if_true, do_if_false)
df <- data.frame(value = 1:9)
df$group <- ifelse(df$value <= 3,1,ifelse(df$value > 3 & df$value <= 6,2,3))
df

```

## for-while-repeat-next-break

-   **for** döngüleri bir tekrarlayıcı değişken alır ve ona bir diziden veya vektörden ardışık değerler atar. En yaygın olarak bir nesnenin öğeleri üzerinde tekrarlayan işlem yapmak için kullanılır.

-   **while** döngüleri bir şartı test ederek başlar. Eğer denenecek şart doğru ise istenilen komutlar yerine getirilir. Döngü şartın doğru olmadığı ana kadar devam eder.

-   **repeat** sonsuz bir döngü oluşturur. Döngüden çıkmak için **break** kullanılır.

-   **next** ifadesi ile bir döngüdeki belirli tekrarlar atlanabilir.

```{r}

for (i in 1:5) {
    print(i)
}

v <- LETTERS[1:4]
for ( i in v) {
   print(i)
}

# dataframe içerisinde for
for (i in 1:nrow(df)){
  
  df[i,"multiply"] <- df[i,"value"] * df[i,"group"]
}

# i yerine farklı ifade de kullanılabilir
(x <- data.frame(age=c(28, 35, 13, 13),
                height=c(1.62, 1.53, 1.83, 1.71),
                weight=c(65, 59, 72, 83)))

for (var in colnames(x)) {
    m <- mean(x[, var])
    print(paste("Average", var, "is", m))
}

# while

x <- 0

while (x^2 < 20) {
  print(x)      # Print x
  x <- x + 1    # x'i bir artır
}

# repeat

x <- 0

repeat {
    if (x^2 > 20) break     # bu koşul sağlandığında döngüyü bitir
    print(x)               
    x <- x + 1              # x'i bir artır
}

# next

for(i in 1:7) {
if (i==4) next # i=4 olduğunda atla
print(1:i)
}


(s <- seq(1,10,1))

for (i in s) {
    if (i%%2 == 1) { # mod
        next
    } else {
        print(i)
    }
}

# döngü içinde döngü

(mat <- matrix(nrow=4, ncol=4))

nr <-  nrow(mat)
nc <-  ncol(mat)

# matrisin içini dolduralım
for(i in 1:nr) {
  for (j in 1:nc) {
    mat[i, j] = i * j
  }
}

mat
```

# Tarih ve Zaman İşlemleri

Tarihler, Date sınıfı tarafından temsil edilir ve **`as.Date()`** işlevi kullanılarak bir karakter dizesinden oluşturulabilir. Bu, R'de bir Date nesnesi elde etmenin yaygın bir yoludur. Date sınıfı varsayılan olarak tarihleri 1 Ocak 1970'den bu yana geçen günlerin sayısı olarak temsil eder. **`as.Date()`** işlevinin kullanılması bir karakter dizesinden Date nesneleri oluşturmamıza olanak tanır. Varsayılan biçim "YYYY/m/d" veya "YYYY-m-d" şeklindedir.

```{r}

Sys.Date()
class(Sys.Date())

myDate <- as.Date("2022-01-04")

class(myDate)

# format argümanı ile tarih formatı tanımlanabilir
as.Date("12/31/2021", format = "%m/%d/%Y")


# year
format(myDate, "%Y")
as.numeric(format(myDate, "%Y"))

# weekday
weekdays(myDate)

# month
months(myDate)

# quarters
quarters(myDate)

# create date sequence 
date_week <- seq(from = as.Date("2021-10-1"), 
    to = as.Date("2021/12/31"), 
    by = "1 week")

date_week

date_day <- seq(from = as.Date("2021-12-15"), 
    to = as.Date("2021/12/31"), 
    by = "day")

date_day

date_month <- seq(from = as.Date("2021-1-15"), 
    to = as.Date("2021/12/31"), 
    by = "month")

date_month
```

Temel R **POSIXt** sınıfları, saat dilimlerini kontrol ederek tarih ve saatlere izin verir. R'de kullanılabilen iki POSIXt alt sınıfı vardır: **POSIXct ve POSIXlt.** POSIXct sınıfı, GMT (UTC -- evrensel saat, koordineli) 1970-01-01 gece yarısından bu yana işaretli saniye sayısı olarak tarih-saat değerlerini temsil eder. POSIXlt sınıfı, tarih-saat değerlerini, saniye (sn), dakika (dk), saat (saat), ayın günü (mday), ay (mon), yıl (yıl), gün için öğeleri içeren adlandırılmış bir liste olarak temsil eder.

tarih-saatleri temsil eden en yaygın format kodları seti, `strptime()` işlevinin yardım dosyasında listelenmiştir (konsolunuza help(`strptime`) yazın).

```{r}

Sys.time()
class(Sys.time())

myDateTime <- "2021-12-11 22:10:35"
myDateTime
class(myDateTime)

as.POSIXct(myDateTime)
class(as.POSIXct(myDateTime))


Sys.timezone()

as.POSIXct("30-12-2021 23:25", format = "%d-%m-%Y %H:%M")

myDateTime.POSIXlt <- as.POSIXlt(myDateTime)

# seconds
myDateTime.POSIXlt$sec

# minutes
myDateTime.POSIXlt$min

# hours
myDateTime.POSIXlt$hour

# POSIXt nesneleri tarih formatına dönüştürülebilir.
as.Date(myDateTime.POSIXlt)
```

**Lubridate** paketi, R'de tarih ve saatlerle çalışmayı kolaylaştıran çeşitli işlevler sağlar. Lubridate paketi, `ymd()`, `ymd_hms()`,`dmy()`, `dmy_hms()`,`mdy()`gibi işlevler sağlayarak tarih-zamanların ayrıştırılmasını kolay ve hızlı hale getirir.

```{r}

library(lubridate)
# convert a number into a data object
ymd(20211215) # year-month-date

ymd_hm(202112121533) # year-month-date-hour-minute

mdy("Aralık 13, 2021") # month date year
mdy("12 18, 2021") # month date year

dmy(241221) # day-month-year
dmy(24122021) # day-month-year

today <- Sys.time()
today

year(today) # year

month(today) # month
month(today, label = TRUE) # labeled month
month(today,label = TRUE, abbr = FALSE) # labeled month

week(today) # week
mday(today) # day
wday(today) # weekday
wday(today, label = TRUE) # labeled weekday
wday(today, label = TRUE, abbr = FALSE) # labeled weekday
yday(today) # day of the year
hour(today) # hour
minute(today) # minute
second(today) # second
```

Yukarıda listelenen çeşitli işlevlere ek olarak, **`zoo`** paketindeki **`as.yearmon()`** ve **`as.yearqtr()`** işlevleri, düzenli aralıklarla aylık ve üç aylık verilerle çalışırken uygundur.

```{r}

library(zoo)
as.yearmon(today)

format(as.yearmon(today), "%B %Y")
format(as.yearmon(today), "%Y-%m")
as.yearqtr(today)

# dataframe içerisinde tarih kullanmak
df <-
  data.frame(date = c(
    "2010-02-01",
    "20110522",
    "2009/04/30",
    "2012 11 05",
    "11-9-2015"
  ))

df$date2 <- as.Date(parse_date_time(df$date, c("ymd", "mdy")))            
df
```

# Metin İşlemleri

R'de bir çift tek tırnak veya çift tırnak içine yazılan herhangi bir değer, bir karakter olarak kabul edilir. Karakter yapısına sahip olan verilerin analizi özellikle metin madenciliği konusunda kullanışlıdır. Karakter nesneleri üzerinde çalışmak için kullanılabilecek birçok fonksiyon vardır.

```{r}

# as.character
as.character(3.14)
class(as.character(3.14))

# paste and paste0 karakter verilerini birleştirir

first <- "Fatih"
last <- "Tüzen"
paste(first,last) # default olarak arada boşluk bırakır
paste0(first,last) # default olarak arada boşluk yoktur
paste("R","Python","SPSS",sep = "-")

# grep fonksiyonu metin vektörünün içinde belirli bir deseni arar

x <- c("R programı","program","istatistik","programlama dili","bilgisayar","matematik")
grep("program",x)
grep("^ist",x) # ist ile başlayan ifdelerin olduğu yerler
grep("tik$",x) # tik ile biten ifdelerin olduğu yerler

# grepl TRUE-FALSE olarak sonuç döndürür
grepl("tik$",x) # tik ile biten ifdelerin olduğu yerler
x[grep("tik$",x)] # tik ile biten ifdelerin olduğu yerler
x[grepl("tik$",x)] # tik ile biten ifdelerin olduğu yerler

# nchar karakter uzunluğunu verir
nchar(x)
nchar("R Programlama") # boşluklar da sayılır!

# tolower ve toupper 
toupper("program") # karakteri büyük harf yapar
tolower(c("SPSS","R","PYTHON")) # karakteri küçük harf yapar

# substr ve substring ile karakter parçalama yapılır
substr("123456789",start = 3, stop = 6)
substring("123456789", first =3, last = 6)

x <- "R Programlama"
substr(x,nchar(x)-3,nchar(x)) # son 4 karakteri getir

# strsplit karakteri bölme işini yapar
strsplit("Ankara;İstanbul;İzmir",split = ";")


```

# Apply Ailesi

**`Apply()`** ailesi, matrislerden, dizilerden, listelerden ve veri çerçevelerinden tekrarlayan bir şekilde veri dilimlerini işlemek için fonksiyonlarla doldurulur. Bu fonksiyonlar sayesinde döngü yapılarının kullanılmasından kaçınır. Bir girdi listesi, matris veya dizi üzerinde hareket ederler ve bir veya birkaç isteğe bağlı argümanla adlandırılmış bir fonksiyon uygularlar.

-   `apply()`: bir dizinin ya da matrisin satır ya da sütunlarına fonksiyon uygular.

-   `lapply()`: liste üzerindeki her elemana fonksiyon uygular.

-   `sapply()`: lapply fonksiyonu ile aynıdır ancak çıktısı matris ya da veri çerçevesidir.

-   `mapply()`: lapply fonksiyonunun çoklu versiyonudur.

-   `tapply()`: faktör ya da grup düzeyinde fonkyion uygular.

```{r}

# apply
x <-matrix(rnorm(30), nrow=5, ncol=6)
x

apply(x, 2 ,sum) # sütunlar üzerinde işlem yapar
apply(x, 1 ,sum) # satırlar üzerinde işlem yapar

apply(x, 2 ,sd)
apply(x, 1 ,mean)

mat <- matrix(c(1:12),nrow=4)
mat

apply(mat,2,function(x) x^2) # gözlemlerin karesi alınır
apply(mat,2, quantile,probs=c(0.25,0.5,0.75)) # extra argüman eklenebilir


# lapply

a <-matrix(1:9, 3,3)
b <-matrix(4:15, 4,3)
c <-matrix(8:10, 3,2)
mylist<-list(a,b,c)
mylist

lapply(mylist,mean)
lapply(mylist,sum)

lapply(mylist, function(x) x[,1]) # listedeki her matrisin ilk kolonunu çıkar

mylist2 <- list(a = 1:4, b = rnorm(10), c = rnorm(20, 1), d = rnorm(100, 5))
mylist2
lapply(mylist2, mean)

# sapply

head(cars)

lapply(cars,sum)
sapply(cars,sum)
sapply(cars,median)
sapply(cars,mean)

# mapply

l1 <- list(a=c(1:5),b=c(6:10))
l2 <- list(c=c(11:15),d=c(16:20))

mapply(sum,l1$a,l1$b,l2$c,l2$d) # gözlemlerin toplamı
mapply(prod,l1$a,l1$b,l2$c,l2$d) # gözlemlerin çarpımı

# tapply

df <- data.frame(x =round(runif(15,min=1,max=10)),
                 group=sample(c(1:3),15,replace = TRUE))
df

tapply(df$x,df$group, FUN = mean)
tapply(df$x,df$group, FUN = sum)
tapply(df$x,df$group, FUN = length)
tapply(df$x,df$group, FUN = range)
```

# Verilerin İçe ve Dışa Aktarılması

Temel anlamda R içerisinde excel ortamından (virgül ya da noktalı virgül ile ayrılmış) veri aktarımı (import) için `read.table, read.csv, read.csv2` fonksiyonları kullanılmaktadır. Excel'den veri aktarımı için `readxl` veya `openxlsx`paketi kullanılabilir. Verilerin dışa aktarılması için ise `write.csv, write.table` fonksiyonları kullanılabilir.

```{r}

# delimiter/separator , ise
mtcars_csv <- read.csv("datasets/mtcars_csv.csv")
str(mtcars_csv)
# stringsAsFactors karakter kolonları faktöre çevirir
mtcars_csv <- read.csv("datasets/mtcars_csv.csv",
                       stringsAsFactors = TRUE)
str(mtcars_csv)

# delimiter/separator ; ise

mtcars_csv2 <- read.csv2("datasets/mtcars_csv2.csv")
str(mtcars_csv2)

# read.table

mtcars_csv <- read.table("datasets/mtcars_csv.csv",
                         sep = ",",
                         header = TRUE)

mtcars_csv2 <- read.table("datasets/mtcars_csv2.csv",
                          sep = ";",
                          header = TRUE)

# txt uzantılı dosyalar

mtcars_txt <- read.table("datasets/mtcars_txt.txt",
                          sep = ";",
                          header = TRUE)

# excel dosyaları için
library(readxl)
mtcars_excel <- read_excel("datasets/mtcars_excel.xlsx",
                           sheet = "mtcars")
str(mtcars_excel)


mtcars_excel2 <- read_excel("datasets/mtcars_excel.xlsx",
                            sheet = "mtcars2")
str(mtcars_excel2) # tablo 2. satırdan başlıyor o yüzden tablo başlıkları hatalı

# istenilen satırı atlayarak istenilen sheet adı için,
mtcars_excel2 <- read_excel("datasets/mtcars_excel.xlsx",
                            sheet = "mtcars2",
                            skip = 1)
str(mtcars_excel2)

# export

write.csv(mtcars_csv,"write_mtcars.csv",
          row.names = FALSE)

write.table(mtcars_csv,"write_mtcars.csv",
            row.names = FALSE,
            sep = ";")

openxlsx::write.xlsx(mtcars_csv,"write_mtcars.xlsx")

```

R içerisinde yer alan hazır veri setlerine erişim için `data()` fonksiyonu kulanılır. Bu fonksyion R ortamınızdaki aktif kutuphanelerin icindeki veri setlerini listeler. Tüm veri setlerine erişim için `data(package = .packages(all.available =  TRUE))` kodu çalıştırılır.

Dosyaları Excel gibi yazılımlarla açmak istiyorsanız, txt, csv veya Excel dosya formatlarında veri yazmak en iyi çözümdür. Ancak bu çözüm, sütun veri türleri (sayısal, karakter veya faktör) gibi veri yapılarını korumaz. Bunun için veriler R data formatında yazılmalıdır. Bu amaçla R ortamındaki verilerinizi tekil olarak saklamak ya da içeri aktarmak için **`saveRDS()`** ve **`readRDS()`** fonksiyonları kullanılır. Bu fonksiyonlar ile **`rds`(**serialized *R* data**)** uzantılı R formatındaki dosyalar kullanılır.

```{r}

# Tek bir dosyayı rds formatında saklamak
saveRDS(mtcars, "datasets/mtcars.rds")

# rds uzantılı dosyayı yüklemek
my_data <- readRDS("datasets/mtcars.rds")

```

Eğer birden fazla dosya aynı anda saklanmak ya da içeri aktarılmak isteniyorsa **`save`** ve **`load`** fonksiyonları kullanılır. Bu fonksiyonlar ile **`RData`** uzantılı dosyalar elde edilir. Ayrıca **`rda`(Rdata)** uzantılı dosyalar da bir veya daha fazla farklı R nesnesi alabilir.

```{r}

# RData formatında tek dosya saklamak
save(my_data, file = "datasets/my_data.RData")

# RData formatında birden fazla dosya saklamak
save(my_data, mtcars_csv, file = "datasets/data.RData")

# RData formatındaki verileri yüklemek
load("datasets/data.RData")

```

RStudio'yu kapattığınızda, çalışma alanınızı kaydetmek isteyip istemediğinizi sorar. Evet derseniz, RStudio'yu bir sonraki başlatışınızda o çalışma alanı yüklenecektir. Bu kaydedilen dosya da .RData olarak adlandırılacaktır. Çalışma alanınızı kaydetmek için dosya adını belirtmek de mümkündür. Bunun için **`save.image()`** fonksiyonu kullanılır.

```{r}

# workspace saklamak
save.image(file = "datasets/my_work_space.RData")

# workspace yüklemek
load("datasets/my_work_space.RData")
```

Ayrıca aşağıdaki programlar ile üretilmiş veriler için **`haven`** ya da **`foreign`** paketleri kullanılabilir.

-   **SAS (**sas7bdat, sas7bcat)

-   **SPSS** (sav, por)

-   **STATA** (dta)
